【裁判字號】    99,訴,731
【裁判日期】    990820
【裁判案由】    損害賠償
【裁判全文】
臺灣臺中地方法院民事判決               99年度訴字第731號
原      告  乙○○
被      告  甲○○
上列被告因公共危險等案件（本院98年度交易字第352號），經
原告提起刑事附帶民事訴訟請求損害賠償，經本院刑事庭裁定移
送前來（本院98年度交附民字第143號），本院於民國99年8月5
日言詞辯論終結，判決如下：
    主  文
被告應給付原告新臺幣拾萬壹仟捌佰肆拾玖元，及自民國九十
八年七月三日起至清償日止，按年息百分之五計算之利息。
原告其餘之訴駁回。
本判決原告勝訴部分，得為假執行；但被告如以新臺幣拾萬壹
仟捌佰肆拾玖元為原告預供擔保後，得免為假執行。
原告其餘假執行之聲請駁回。
    事實及理由
一、原告起訴主張：
(一)、本件被告於民國（下同）97年9月27日中午，騎乘車牌號碼
    PU2-091號重型機車，欲返回其住處，於同日下午2時15分，
    在台中縣梧棲鎮○○路○段215號前，因不勝酒力而不能安全
    操控，於自左後方超越原告騎乘之車牌號碼IZK-075號重型
    機車時，本應注行車速度，應依速限或標線之規定，並應注
    意車前狀況及兩車併行之間隔，以避免發生危險，而依當時
    天候晴朗、光線明亮、路面乾燥無缺陷、道路無障礙物、視
    距良好等情，並無任何不能注意之情。被告竟貿然超速行駛
    ，並未注意兩車併行之間隔，遂於超車過程中不慎擦撞同向
    行駛在其右前方，由原告騎乘之上開重型機車而肇事，當場
    造成人車倒地，並致原告受有胸部、左腹壁、雙手叉、下肢
    雙側擦挫傷、右手臂裂傷之傷害。
(二)、本件被告因前開行為，致原告受有上開傷害，自有相當因果
    關係，為此，爰依民法第184條第1項前段、第191條之2前段
    、第193條第1項、第195條第1項前段之規定，請求被告賠償
    其財產及非財產上之損害。茲就原告請求賠償之各項損害金
    額，說明如下：
  1.醫藥費損失部分：新台幣（下同）14,990元。
    原告因傷支出醫藥費14,990元，並有醫院門診單35張可證。
  2.減少勞動能力之損失部分：253,400元。
    原告右肩部及上肢神經損傷、右上臂肌肉萎縮，已達上肢機
    能失能。就減少勞動能力損失之計算，請求以月基本工資17
    ,280元為計算基準，並同意喪失勞動能力之比例依光田醫院
    之鑑定結果為準，並由法院認定計算方式。
  3.精神慰撫金：65萬元。
    原告受傷頗重，被告迄未表示慰問，原告心理受極大痛苦，
    請求賠償65萬元。
(三)、並聲明：被告應給付原告918,300元，及自起訴狀繕本送達
    翌日起至清償日止，按年息百分之五計算之利息。並願供擔
    保，請准宣告假執行。
二、被告則以：
(一)、被告對於應就原告所受損害負侵權行為責任及對原告所支出
    之醫療費用14,990元固不爭執，惟原告於97年9月27日車禍
    當時僅受有皮肉之傷，其達上肢機能喪失之殘障，是否與
    本件車禍有關，原告應負舉證之責；且原告可申請強制汽車
    責任保險保險給付殘廢理賠金，自應依強制汽車責任保險法
    第32條之規定，扣除其領取之強制汽車責任保險人所給付之
    保險金。至精神慰撫金部分，原告請求精神慰撫金65萬元顯
    然過高，認為應以2萬元為適當等語資為抗辯。
(二)、答辯聲明：原告之訴駁回。如受不利之判決，並願供擔保，
    請准宣告免為假執行。
三、本件經兩造整理不爭執及爭執之事項如下（見本院卷第44頁
    反面）：
(一)、兩造不爭執事實：
  1.被告於刑事判決書（起訴狀）所載之時、地，因車禍過失致
    原告受有如診斷證明書所載之傷勢。
  2.對於刑事判決所認定之事實及判決理由均不爭執，原告對於
    被告負有侵權行為損害賠償責任。
  3.原告因該車禍受傷，計支出醫療費用14,990元。
  4.兩造同意原告減少勞動能力之計算以月基本工資17,280元為
    基準，喪失勞動能力之情形則依光田醫療社團法人光田綜合
    醫院（下稱光田醫院）之鑑定結果為準。
  5.原告業已受領強制保險理賠金為16,330元。
  6.對於兩造陳報之學經歷、財力證明等及卷附財產歸賦資料均
    不爭執。
  7.對於兩造所提證物之真正均不爭執。
(二)、兩造爭執重點：
  1.原告得請求減少勞動能力之損失為多少？
  2.原告請求之慰撫金以多少為適當?
四、本院之判斷：
(一)、被告甲○○明知服用酒類或其他相類似之物，不能安全駕駛
    動力交通工具者，不得駕駛動力交通工具，於97年9月27日
    中午12時許至同日13時許止，在其友人位於臺中縣清水鎮○
    ○路○路段之住處內飲用高梁酒後，於其血液酒精濃度換算
    吐氣所含酒精成分已逾每公升0.55毫克，而達於不能安全駕
    駛之狀態下，仍在當日近14時駕駛動力交通工具即車牌號碼
    PU2－091號重型機車上路，欲返回家中休憩。嗣甲○○於同
    日14時15分許，沿速限為每小時70公里之臺中縣梧棲鎮○○
    路○段由北往南方向行駛，迄行至該路段215號前時，其本
    應注意車前狀況及兩車併行之間隔，並隨時採取必要之安全
    措施，且應注意汽車超車時，前行車減速靠邊或以手勢或亮
    右方向燈表示允讓後，後行車始得超越；超越時應顯示左方
    向燈，並於前車左側保持半公尺以上之間隔超過，行至安全
    距離後，再顯示右方向燈駛入原行路線，暨行車速度，應依
    標誌或標線之規定，不得超速行駛等規定；而依當時天候晴
    、光線為日間自然光線、道路為一般柏油路面，且乾燥、無
    缺陷，無障礙物、視距良好等情形，並無不能注意之特別情
    事；甲○○竟疏未注意及此，即貿然擬自左側超越於同方向
    在前行駛，由乙○○所騎駛之車牌號碼IZK－075號重型機車
    。旋甲○○因超越前車時未能遵守上述規定，其所騎乘之前
    揭重型機車前車頭即撞擊乙○○所騎駛上述重型機車之後車
    尾，致乙○○因之而重心不穩、人車倒地後，受有胸部挫傷
    、左腹壁挫傷、雙手肘挫擦傷、下肢雙側多處挫擦傷、右手
    臂裂傷等傷勢，之後並衍生為右肩部及上肢神經損傷、右上
    臂肌肉萎縮之傷害等事實，業經本院調取本院98年度交易字
    第352號刑事卷宗審閱無訛，且有該刑事判決書在卷可稽（
    下稱本件刑事案件），被告除以前詞置辯外，對於上情亦不
    爭執，堪信屬實，故被告之過失責任應堪認定。
(二)、按因故意或過失，不法侵害他人之權利者，負損害賠償責任
    ；不法侵害他人身體、健康者，對於被害人因此喪失或減少
    勞動能力，或增加生活上之需要時，應負損害賠償責任；不
    法侵害他人之身體、健康、名譽、自由、信用、隱私、貞操
    ，或不法侵害其他人格法益而情節重大者，被害人雖非財產
    上之損害，亦得請求賠償相當之金額，民法第184條、第193
    條第1項、第195條分別定有明文。本件被告因過失不法侵害
    原告身體，對於原告自應負損害賠償責任。茲就原告請求之
    金額，是否應予准許，分述如下：
  1.醫療費用部分：
    原告主張被告不法侵害原告之身體健康，致其支出醫療費用
    14,990元，業據其提出診斷證明書、醫療收據等件為證，且
    為被告所不爭執，是原告此部分請求被告給付上開醫療費用
    ，自屬有據。
  2.勞動能力減損部分：
  被告雖辯稱原告於97年9月27日車禍當時僅受有皮肉之傷，
    其達上肢機能喪失之殘障，是否與本件車禍有關，原告應負
    舉證之責等語。惟針對原告是否確因本件車禍事故受有傷害
    ，之後並衍生為右肩部及上肢神經損傷、右上臂肌肉萎縮之
    傷害，曾經被告於本件刑事案件中爭執甚烈，而經刑事庭調
    查，行政院國軍退除役官兵輔導委員會臺中榮民總醫院曾於
    98年10月21日以中榮醫企字第0980017711號函覆：「‧‧‧
    由於病患之右臂神經叢損傷之神經分支部位可為因外傷或因
    外力導致右臂極度拉扯而受傷，故因車禍致臂神經叢損傷為
    合理推斷」等語；復經刑事庭依職權函詢法務部法醫研究所
    鑑定，結果亦稱：「‧‧‧病程上似符合紀員（即原告）之
    臂神經病變為97年09月27日之車禍之後遺症」等語，此有本
    件刑事判決書及行政院國軍退除役官兵輔導委員會臺中榮民
    總醫院98年10月21日中榮醫企字第0980017711號函（見本院
    刑事卷第31頁）、法務部法醫研究所於99年2月9日法醫理字
    第0980006631號函附之法醫文書審查鑑定書附於刑事卷內可
    稽（見本院刑事卷第101頁至第104頁反面），本院核閱屬實
    ，堪認原告嗣後所衍生之右肩部及上肢神經損傷、右上臂肌
    肉萎縮之傷害，應亦屬本件車禍事故所導致之傷勢無誤，而
    與被告之過失責任具有因果關係甚明。
  於本院審理中兩造同意原告減少勞動能力之計算以月基本工
    資17,280元為基準，喪失或減少勞動能力之情形則依光田醫
    院之鑑定結果為準（見本院卷第30頁反面、44頁反面）。而
    經本院囑託光田醫院就原告所受上開傷害喪失或減少勞動能
    力之比例為鑑定，經原告於99年6月5日及同年月15日前往鑑
    定結果，其為右上肢肩關節遺存運動失能，符合勞工保險條
    例失能給付標準附表第13級失能等級，喪失勞動能力程度為
    23.07%，此有該院99年7月9日（99）光醫事字第9900525號
    函、99年8月3日（99）光醫事字第9900611號函在卷可稽（
    本院卷第38、42頁），堪認本件原告喪失或減少勞動能力之
    比例應為23.07%。則依月基本工資17,280元為計算標準，原
    告之月損害額應為3,986元（元以下四捨五入）。以原告為
    32年10月21日出生，暨原告自陳其職業為控土機司機，現已
    退休等情，堪信其勞動年數計算至勞動基準法第54條規定之
    65歲得強制退休之年齡應屬合理。則自系爭事故發生之97年
    9月27日開始至原告65歲退休年齡，原告尚可工作約24天，
    核計原告得請求之減少勞動能力損失之金額為3,189元【計
    算方式：3,986X24/30=3,189，元以下四捨五入】。
  3.精神慰撫金部分：
    按慰藉金之賠償，須以人格權遭遇侵害，使精神上受有痛苦
    為必要，其核給之標準固與財產上損害之計算不同，然非不
    可斟酌雙方身分、資力與加害程度，及其他各種情形核定相
    當之數額，業經最高法院51年臺上字第223號判例闡釋甚明
    。故所謂「相當」，自應以實際加害情形與其損害是否重大
    及被害人之身分、地位與加害人之經濟情況等關係定之。查
    原告因本件車禍事故，受有胸部挫傷、左腹壁挫傷、雙手肘
    挫擦傷、下肢雙側多處挫擦傷、右手臂裂傷等傷勢，之後並
    衍生為右肩部及上肢神經損傷、右上臂肌肉萎縮之傷害，其
    精神及肉體上受有痛苦，自屬顯然。再查原告為高職畢業，
    職業為控土機司機，年收入約50-60萬元，現已退休，名下
    並無不動產，僅有少數股票；而被告為高中肄業，現在從事
    家庭代工，月收入約3000元，名下並無財產等情，業據兩造
    於本院審理中陳報在卷，且有本院稅務電子閘門資料查詢表
    各1份在卷可稽，並為兩造互不爭執。本院斟酌原告受傷程
    度，所受痛苦情形、兩造之身分、地位、經濟能力等一切情
    狀，認原告請求賠償精神慰撫金應以30萬元為適當。
(三)、綜上所述，原告因本件車禍所受之損害，連同精神慰撫金在
    內，合計為318,179元（醫療費用14,990元＋精神慰撫金300
    ,000元＋勞動能力減損3,189元＝318,179元）。
(四)、再按保險人依本法規定給付之保險金，視為加害人或被保險
    人損害賠償金額之一部分；加害人或被保險人受賠償請求時
    ，得扣除之，強制汽車責任保險法第32條定有明文。原告因
    本件車禍，已受領強制險16,330元之保險給付，依強制汽車
    責任保險法第32條之規範意旨，於原告向被告請求損害賠償
    時，仍應予扣除。則本件原告得請求被告給付之金額為301,
    849元（計算式：318,179元－16,330元=301,849元）。
(五)、末按給付有確定期限者，債務人自期限屆滿時起，負遲延責
    任。給付無確定期限者，債務人於債權人得請求給付時，經
    其催告而未為給付，自受催告時起，負遲延責任。其經債權
    人起訴而送達訴狀，或依督促程序送達支付命令，或為其他
    相類之行為者，與催告有同一之效力。民法第229條第1項、
    第2項定有明文。又遲延之債務，以支付金錢為標的者，債
    權人得請求依法定利率計算之遲延利息。但約定利率較高者
    ，仍從其約定利率。應付利息之債務，其利率未經約定，亦
    無法律可據者，週年利率為百分之5，民法第233條第1項、
    第203條亦有明文。本件原告對被告之侵權行為債權，核屬
    無確定期限之給付，既經原告提起刑事附帶民事訴訟而起訴
    狀繕本並於98年7月2日送達被告，被告迄未給付，當應負遲
    延責任。是原告請求自起訴狀繕本送達被告之翌日即98 年7
    月3日起算，按年息百分之5計算之法定遲延利息，核無不合
    ，亦應予准許。
(六)、綜上所述，原告依侵權行為之法律關係，請求被告給付301,
    849元，及自起訴狀繕本送達翌日即自98年7月3日起，至清
    償日止，按年息百分之5計算之利息，為有理由，應予准許
    ；逾此部分之請求，為無理由，應予駁回。
五、兩造均陳明願供擔保，請准宣告假執行及免為假執行，然就
    原告勝訴部分，係所命給付金額未逾50萬元之判決，自應依
    民事訴訟法第389條第1項第5款之規定，依職權宣告假執行
    ，原告就此部分所為宣告假執行之聲請，僅在促使法院為此
    職權之行使，本院自不受其拘束，仍應逕依職權宣告假執行
    。本院並依被告聲請命被告預供相當擔保金額，得免為假執
    行。至原告敗訴部分，其假執行之聲請，因訴之駁回而失所
    依附，不應准許，併予駁回。
六、本件事證已臻明確，兩造其餘攻擊防禦方法，經審酌後核與
    判決結果不生影響，爰不逐一論述。又本件原告係提起刑事
    附帶民事訴訟，由本院刑事庭移送而來，依刑事訴訟法第50
    4條第2項之規定，免納裁判費，無訴訟費用負擔之問題，併
    予敘明。
七、結論：本件原告之訴為一部有理由，一部無理由，爰依民事
    訴訟法第79條、第390條第2項、第392條第2項，判決如主文
    。
中    華    民    國    99    年    8     月    20    日
                  民事第四庭          法  官  洪堯讚
一、右為正本係照原本作成。
二、如不服本判決，應於判決送達後20日內，向本院提出上訴狀
    （須按他造當事人之人數附繕本），如委任律師提起上訴者
    ，應一併繳納上訴審裁判費。
三、提起上訴，應以上訴狀表明(一)對於第一審判決不服之程度，
    及應如何廢棄或變更之聲明，(二)上訴理由（民事訴訟法第
    441條第1項第3款、第4款），提出於第一審法院。
中    華    民    國    99    年    8     月    23    日
                                      書記官

司法院資訊處製作；財團法人民間司法改革基金會備份。
